【裁判字號】    96,重上更(二),134
【裁判日期】    970326
【裁判案由】    偽造文書等
【裁判全文】
臺灣高等法院臺中分院刑事判決   96年度重上更(二)字第134號
上  訴  人
即  被  告  丙○○
選任辯護人  劉  喜  律師
上列上訴人因偽造文書案件，不服臺灣臺中地方法院88年度訴字
第1982號中華民國89年6月14日第一審判決（起訴案號：臺灣台
中地方法院檢察署88年度偵字第6576號），提起上訴，判決後經
最高法院第二次發回更審，本院判決如左：
    主  文
原判決撤銷。
丙○○連續行使偽造私文書，足以生損害於他人，處有期徒刑壹
年肆月，減為有期徒刑捌月。如附表一所示「存款單質押借據上
」偽造之甲○○署押拾捌枚及第七商業銀行民國八十八年一月十
九日取款憑條（金額新臺幣參拾伍萬元）上所偽造之甲○○署押
壹枚均沒收。
    事  實
一、丙○○明知自民國（下同）87年3月19日起存放在第七商業
    銀行水湳分行（下稱七銀水湳分行）之定期存款新台幣（下
    同）3百萬元（分成3筆，每筆存款1百萬元，存單號碼分別
    為0000000000000號、0000000000000、0000000000000號，
    後於87年9月19日到期，經換單續存，存單號碼分別為00000
    00000000號、0000000000000、0000000000000 號，到期日
    均為88年9月19日），係其同居人李恩惠之父甲○○委託李
    恩惠代存，且存摺、定存單及印章委由李恩惠保管。後於87
    年12月7日李恩惠因重病至榮民總醫院台中分院住院，迄於
    88年1月13日病逝，在此李恩惠重病期間，丙○○竟分別基
    於為自己不法所有之詐騙意圖及行使偽造私文書之犯意，且
    均基於概括之犯意，連續於附表一編號１至５所示之時、地
    ，共計5次偽以甲○○名義，並偽造甲○○之署押、盜用甲
    ○○之印章於存款單質押借據上而偽造存款單質押借據之私
    文書，並持之向七銀水湳分行行使，致使該行不知情之職員
    ，不知有詐，因而陷於錯誤，如數將如附表一編號１至５所
    示之款項，匯入甲○○在七銀水湳分行帳號0000000000000
    號之帳戶內，丙○○再均以盜蓋甲○○印章於取款憑條上，
    而偽造取款憑條之私文書後，並均持之行使之方式，將其中
    如附表一編號１、２、３及５所示之上開款項轉入其七銀水
    湳分行帳號0000000000000號之帳戶內領取花用（如附表一
    編號４所示之部分，如後述並未轉入其帳戶內領取花用），
    並足生損害於七銀水湳分行及甲○○。嗣於88年1月18日，
    丙○○復承前開概括犯意，偽以甲○○之名義，盜蓋甲○○
    之印章於上開七銀水湳分行存單號碼為0000000000000號之
    定期存款單背面處，表示解約意思之私文書後，並持之向七
    銀水湳分行行使，致使七銀水湳分行不知情之職員，不知有
    詐，因而陷於錯誤，而交付80萬元（扣除前貸如附表一所示
    之20萬元），並匯入甲○○在七銀水湳分行帳號0000000000
    000號之帳戶內，丙○○隨即於同日，以盜蓋甲○○印章於
    取款憑條上，而偽造取款憑條之私文書，並持之向七銀水湳
    分行行使，致使七銀水湳分行不知情之職員，不知有詐，因
    而陷於錯誤，領出其中15萬元，用以清償其於如附表一編號
    ５所借之款項；並於88年1月19日，又盜蓋甲○○之印章於
    取款憑條上，而偽造取款憑條私文書後，並持之向七銀水湳
    分行行使，致使七銀水湳分行不知情之職員，不知有詐，因
    而陷於錯誤，自上開甲○○在七銀水湳分行帳戶內提出50萬
    元後，復擅自以甲○○之名義再向七銀水湳分行辦理定期存
    款（存單號碼為：0000000000000號、到期日89年9月19日，
    辦理此部分並無偽造甲○○任何署押或盜蓋其印章之情形，
    故無行使、偽造私文書之問題），丙○○隨即承續上開概括
    之犯意，於如附表一編號６所示之時間，再偽以甲○○名義
    ，並偽造甲○○之署押、盜用甲○○之印章於存款單質押借
    據上而偽造存款單質押借據之私文書，並持之向七銀水湳分
    行行使，致使該行不知情之職員，不知有詐，因而陷於錯誤
    ，而將如附表一編號６所示之款項，匯入甲○○在七銀水湳
    分行帳號0000000000000號之帳戶內，丙○○再以盜蓋甲○
    ○印章及偽造其署押1枚於取款憑條上，而偽造取款憑條之
    私文書後，並持之向七銀水湳分行行使，致使七銀水湳分行
    不知情之職員，不知有詐，因而陷於錯誤，將上開款項轉入
    其在第七商業銀行水湳分行帳號0000000000000號之帳戶內
    領取花用，並均足生損害於七銀水湳分行及甲○○。丙○○
    再於88年1月21日，復承前開概括犯意，偽以甲○○之名義
    ，以盜蓋甲○○之印章於上開七銀水湳分行如附表二編號１
    至３所示存單號碼000000000000 0號、0000000000000號及
    0000000000000號之定期存款背面處，表示解約意思之私文
    書後，並均持之向七銀水湳分行行使，致使七銀水湳分行不
    知情之職員，不知有詐，因而陷於錯誤，而交付剩餘款62
    萬元（扣除前貸未償款項如附表二所示），並匯入甲○○在
    七銀水湳分行帳號0000000000000號之帳戶內，丙○○隨即
    於同日，以盜蓋甲○○之印章於取款憑條上，而偽造取款憑
    條之私文書，並持之行使之方式，將上開款項轉入其在第七
    商業銀行水湳分行帳號0000000000000號之帳戶內領取花用
    ，足生損害於七銀水湳分行及甲○○。後丙○○再承前開概
    括犯意，於88年1月29日，以盜蓋甲○○印章於取款憑條上
    ，而偽造取款憑條之私文書，並持之向七銀水湳分行不知情
    之職員行使，致使該行不知有詐，因而陷於錯誤，而交付其
    所提領之15萬元花用，足生損害於七銀水湳分行及甲○○。
    迨其後甲○○向七銀水湳分行申請補發存摺後，始發現上情
    。
二、案經甲○○訴由臺灣臺中地方法院檢察署檢察官偵查起訴。
    理  由
一、訊據上訴人即被告丙○○（下稱被告）對其有於如附表一所
    示之時、地，以告訴人甲○○之名義向七銀水湳分行貸得如
    附表一所示之款項，並轉帳部分款項至其前開第七商業銀分
    行帳號000000000000－0號之帳戶內，並領取花用，及以甲
    ○○名義辦理存單號碼為：0000－00000000－0號、到期日
    89年9月19日、金額為50萬元之定期存款，後再以解約轉帳
    方式，取得全部定期存款之解約款，並於88 年1月29日，自
    告訴人甲○○之帳戶內提領現金15萬元等情，固均坦承不諱
    ，惟矢口否認有何偽造文書及詐領存款之犯行，辯稱：上開
    辦理定期存款3百萬元，係告訴人甲○○之女兒，即其同居
    人李恩惠向伊借款後還款之錢，該款項係屬伊所有，並非告
    訴人甲○○所有云云。經查：
  (一)上揭犯罪事實，迭據告訴人甲○○及告訴代理人李華興、李
    姚銳明指訴綦詳，且存單號碼分別為0000－00000000－0、
    0000－00000000－0、0000－00000000－0號之3筆定期存款
    ，係於87年3 月19日辦理定期存款時，係同日由被告上開第
    七商業銀行水湳分行帳號000000000000－0號之帳戶內轉出3
    百萬元而辦理，而該3百萬元之款項，則係從87年3月16日存
    入2張支票，合計349萬元（其中1張面額3百萬元、1張面額
    49萬元）中所提領，上開2張支票，其中票據號碼BE0000000
    號、發票人第七商業銀行、發票日87年3月13日、面額3百萬
    元、付款人台灣銀行台中分行之台支支票，係案外人黃禮容
    所購買；而另1張票據號碼0000000號、發票人台中市第六信
    用合作社、發票日87年3月13日、面額49萬元、付款人合作
    金庫臺中支庫之合支支票，則係案外人陳楊銀花所購買，且
    該案外人黃禮容、陳楊銀花即係告訴人售屋之買受人等情，
    有第七商業銀行水湳分行帳號000000000000－0號帳戶存摺
    二本、上開支票影本2件、台中市第六信用合作社89年4月10
    日（）中六信總字第0319九號函（含所附開戶明細表、存
    款明細表）1件、第七商業銀行89年4月20日七水湳字第2267
    號函（含所附往來明細表）1件、土地房屋買賣契約書1本、
    土地登記申請書影本1份、土地建築改良物買賣所有權移轉
    契約書（公契）影本3份在卷可稽（見原審卷第59至70 、
    166、167、172、173、198至200、205、206、229頁），足
    見告訴人甲○○所指訴上開3百萬元之定期存款，係其售屋
    所應得之款項等語，及上開案外人黃禮容、陳楊銀花所交付
    之349萬元確係買屋之價款等情，應係實情，堪以採信。至
    於案外人黃禮容、陳楊銀花所交付面額3百萬元及49萬元支
    票款，係於87年3月16日存入被告在七銀水湳分行帳號00000
    0000000－0號帳戶後，再轉入甲○○在同分行帳戶，並辦理
    定期存款一節，告訴人甲○○在七銀水湳分行有自己帳戶，
    何以未先存入甲○○或李恩惠帳戶再轉帳？而先存入被告帳
    戶？因李恩惠與甲○○先後於88年1月13日、96年11月14 日
    死亡（後者戶政個人基本資料查詢結果見本審卷第67頁），
    如上所述流程之目的為何，已無從查證，惟不影響本審認定
    系爭3百萬定存資金係告訴人甲○○所有之事實。
  (二)上開定期存款之利息，均由告訴人甲○○以提款卡領取，而
    告訴人甲○○之女李恩惠於88年1月13日因病死亡，被告於
    李恩惠重病住院期間（如附表一所示時間），持上開告訴人
    甲○○名義之定期存單前往七銀水湳分行辦理質押借款並以
    轉帳方式將款項轉入其在七銀之存摺中，而於李恩惠死後，
    並將定期存款提前解約再轉帳或以取款憑條領款之方式，除
    如附表一編號４所示20萬元部分，被告並未轉帳至其帳戶內
    領取花用【此觀卷附告訴人甲○○及被告於第七商業銀行活
    期儲蓄存款存摺（見偵查卷第4、5頁；原審卷第229頁2分之
    2），88年1月6日至同月14日間，同月7日並無入帳20萬元之
    紀錄甚明】外，其餘則均予以領取花用等情，有往來明細表
    影本一紙、七銀水湳分行帳號000000000000－0號帳戶存摺2
    本、行政院國軍退除役官兵輔導委員會台中榮民總醫院病歷
    表及死亡診斷證明書影本、定期存單影本、定期性存款申請
    書、取款憑絛影本、第七商業銀行轉帳收入傳票影本、第七
    商業銀行放款繳款憑條等影本附卷可參（見偵查卷第6、15
    至20頁及本院更一審卷內），復為被告及告訴人甲○○所自
    承在卷，並經證人黃榮全於偵查及原審證述屬實（見偵查卷
    第11頁；原審卷第188、189頁），足認被告確係利用李恩惠
    重病就醫期間密集質借及解約，應堪認定。蓋倘如被告所辯
    稱：上開辦理定存之3百萬元，係其所有云云，則被告於辦
    理定期存款之初，為何不即以本人或李恩惠之名義辦理，焉
    須借用告訴人甲○○之名義為之？甚將提款卡交予告訴人甲
    ○○，以為提領每月之定存利息之用，致造成不必要之紛擾
    ；且何以於李恩惠未住院前之期間，被告均未曾有任何質借
    之行為，而於李恩惠住院後無力保管上開存摺及定期存單後
    ，即持之質借及並均提前解約而領出現款？被告此舉，顯亦
    與常情有違。
  (三)被告於偵查中，先則辯稱：「是我的退休金（按指定存的3
    百萬元），因有些人做股票，要向我借，我認為不好，才拿
    一半之款存定存，她（按指李恩惠）打電話問她父親（即告
    訴人），用他名義存，．．．因我不用我名義存，才想用她
    父親名義存」、「當初我做股票，有拿一部分之款辦定存，
    因怕別人知道全借，才與他們女兒商量，要以他女兒的父親
    名義辦定存」云云（見偵查卷第10、24頁），被告於此時就
    該3百萬元之來源，供稱係由其退休金中所提出，並未提及
    有他人借款而還之情事，嗣於原審訊問時則辯稱：「（87年
    年3月16日帳戶內有349萬元是什麼錢？是別人還我的錢」、
    「87年3月16日入帳的349萬元是朋友還我的錢」云云（見原
    審卷第27、110頁），後因原審調查支票來源，始改稱87年3
    月16日所存入之上開2張支票面額合計349萬元，係李恩惠所
    交付，則係還款3百萬元，另49萬元係利息云云（見原審卷
    第158頁），最後再改稱：李恩惠共向伊借款390萬元，前已
    還款50萬元，連同其後所還之上開2紙支票349萬元，李恩惠
    共返還399萬元，其中390萬元係本金，另9萬元係利息云云
    ，並於原審提出上載發票人為李恩惠、面額390萬元之本票1
    紙，及被告郵局存摺影本為證。被告於偵查中及原審初次及
    第二次訊問時，對於上開3百萬元之資金來源，先後供述不
    一，且於原審訊問時猶供稱係別人或朋友所還之錢，並未敘
    明係李恩惠所還，以被告與李恩惠係同居關係，非屬一般朋
    友，如李恩惠所交付之上開2張支票確係為供還款之用，何
    以被告於偵查中不敢吐實，於原審訊問時猶謊稱係「朋友還
    款」之理？參以被告所稱借款數額非少，且被告與李恩惠係
    屬同居關係，期間長達十數年，被告復自稱其辦理定期存款
    之利息由告訴人甲○○自由領取等語，可見2人間情誼密切
    等情，揆諸一般常情，顯難想像以如此關係密切人間，焉須
    借用上開鉅額之借貸，且猶收取上開利息之必要？是被告上
    開所辯，顯有悖常情，應係為配合其曾於郵局存摺中提領出
    390萬元之所供，尚不足採信。又扣案之發票人為李恩惠、
    面額為390萬元之本票1紙，其上並未有李恩惠之簽名，僅蓋
    用李恩惠之印章，則是否確係李恩惠所簽發，已非無疑？且
    衡諸一般社會交易常情，以交付本票借款，於借款人還款時
    ，均會將本票還借款人，本件如被告所辯李恩惠向其借款
    390萬元，並於87年3月份還款屬實，則該本票應早交還李恩
    惠，被告何有辦法提出該本票正本之理？被告於原審固辯稱
    ：該本票為李恩惠借款時所簽發交付，本票上李恩惠之印章
    為印鑑章，並放置於李恩惠之保管箱內云云，經本院更一審
    向七銀函查李恩惠保管箱開啟使用紀錄，有七銀92年9月10
    日七健行字第9866號函附李恩惠租用保管箱之進出資料附卷
    （見更一審卷第57、59至64頁），然僅有開啟保管箱之客戶
    登記資料，並無保管箱內存放物件之資料，尚不能證明被告
    所辯本票原存放李恩惠保管箱內乙節可信。是李恩惠縱有向
    被告借款，上開於87年3月16日交付之2張面額共計349萬元
    之支票，亦非用以償還本票上之債務，應甚明確，是亦難據
    上開本票即認李恩惠所交付之上開支票2張，係以供還款之
    用。
  (四)卷附之委託書上雖載有：「本人丙○○有一筆金額參佰萬元
    整，在台中市第七商業銀行水湳分行開戶，以定期存款寄存
    在甲○○名下，現在因甲○○本人身體欠妥，未能前來辦理
    委由李恩惠作為見證人」等語，惟李恩惠業已死亡，且該委
    託書並未交付第七商業銀行留存，則該委託書是否確由李恩
    惠所出具，已無從查證，且上開委託書上李恩惠之簽名，與
    李恩惠在第七商業銀行之印鑑卡、世華聯合銀行西台中分行
    印鑑卡、泛亞商業銀行台中分行印鑑卡、台灣中區管理局水
    湳郵局上印鑑卡、第七商業銀行保管箱使用約定書上所親簽
    「李恩惠」署押，經本院上訴審及更一審2次送內政部警政
    署刑事警察局（下稱刑事警察局）鑑定結果，認定其筆跡並
    不相符，亦有該局89年11月22日刑鑑字第183627號、92年10
    月14日刑鑑字第0920192615號鑑驗通知書在卷可憑（見本院
    上訴審卷第92頁；本院更一審卷第104頁），亦不足證明上
    開委託書係由李恩惠所簽。證人黃榮全於原審雖證稱：其所
    見之委託書與卷附之委託書是同一份云云（見原審卷第189
    頁），顯與上開事證不符，參酌當時於辦理定期存款手續之
    時，如確有證人黃榮全所見之上開卷附委託書，為何並未交
    付予七銀水湳分行收執附卷，以為辦理定存之憑證，焉有可
    能再由被告執有，並於本案提出為證之理？則證人黃榮全上
    開所證，應係時間久遠，記憶模糊所致，不足採為有利於被
    告之佐證。
  (五)依本院更一審向七銀水湳分行調取本件系爭3百萬元定期存
    款相關之取款憑條等資料，該分行所檢送之資料中，尚有甲
    ○○名義之88年1月18日期、金額629元；同日期、金額272
    元；同年1月21日期、金額11,054元；同日期、金額7,391元
    之取款憑條共計4張（見本院更一審卷第77、79、82頁）。
    觀諸上揭取款憑條之帳戶取款印文，以肉眼判斷，核與其他
    取款憑條上之帳戶取款印文相同，顯示係蓋用同一枚印章；
    又此部分取款均屬小額款項，與被告於本案係以定存單質借
    或解約定期存款而詐領金額，其金額在十餘萬以上整筆數目
    ，再以轉帳方式將款項轉入其在七銀之存摺中之犯罪手法迥
    異；參以告訴人甲○○於偵查中供稱：伊將3百萬元交與女
    兒李恩惠定存，伊退休要靠利息生活等語（見偵查卷第10頁
    反面），因此，此部分小金額之領取，可認係用以支付告訴
    人甲○○定期生活需用，尚無積極證據可資認定係被告盜蓋
    甲○○印章於取款憑條上，而偽造取款憑條，並持之向七銀
    水湳分行不知情之職員行使，而詐領款項。
  (六)綜上所述，本件系爭之3百萬元，既係告訴人甲○○售屋所
    得之款項，則以告訴人甲○○名義辦理之定期存款，而所產
    生之利息，復均由告訴人甲○○所領取，則告訴人甲○○指
    稱該3百萬元係其委託其女李恩惠代辦等情，應堪採認。是
    該3百萬元自係屬告訴人甲○○之所有財產，被告所辯：辦
    理定存之該3百萬元為其所有云云，應與事實不符，尚無可
    取。則被告於未取得告訴人甲○○之同意前提下，趁告訴人
    甲○○之女李恩惠重病住院期間，陸續將定期存款質押借款
    並解約，其有為自己不法所有之意圖甚明。本件事證明確，
    被告之前開所辯，無非卸責之詞，不足採信，被告上開行使
    偽造私文書等犯行，堪以認定。至於本審依辯護人聲請，向
    七銀水湳分行函查被告證券活儲帳戶0000000000000號自87
    年2月9日起至87年3月19日止之6筆金額支出，另自87年2月
    10日起至87年3月17日止之7筆金額收入往來明細，固據該分
    行96年11月27日國世水湳字第0960000102號函復結果（見本
    審卷第59至61頁），惟此部分資金支出與收入，與系爭3百
    萬元為甲○○所有遭被告詐領之事實無關連性，不能據為有
    利被告之認定。又辯護人聲請本審將上開委託書上之「李恩
    惠」簽名及金融機構開戶印鑑卡、保管箱約定書上之李恩惠
    親自簽名署押，再送請法務部調查局鑑定云云，然因本案已
    經刑事警察局2度鑑定，事證已臻明確，且上開資料業經2次
    送請鑑定，其結果業如上述，是本審認自無庸再送請鑑定之
    必要。
二、按被告行為後，刑法及刑法施行法業於94年2月2日經總統修
    正公布，並於95年7月1日施行（下稱新刑法，修正前刑法下
    稱舊刑法），參酌最高法院95年5月23日刑事庭第8次會議決
    議，新刑法第2條第1項之規定，係規範行為後法律變更所生
    新舊法律比較適用之準據法，於新刑法施行後，應適用新刑
    法第2條第1項之規定，為「從舊從輕」之比較。另於比較時
    應就罪刑有關之共犯、未遂犯、想像競合犯、牽連犯、連續
    犯、結合犯，以及累犯加重、自首減輕暨其他法定加減原因
    （如身分加減）與加減比例等一切情形，本於統一性及整體
    性原則，綜其全部罪刑之結果而為比較。本案涉及法律變更
    之部分經附表三所示比較新舊刑法之規定，以舊刑法有利於
    被告，依新刑法第2條第1項前段規定，自應適用最有利於被
    告之舊刑法。
三、被告偽造甲○○之署押、盜用甲○○之印章於存款單質押借
    據上而偽造存款單質押借據之私文書；盜蓋甲○○印章、偽
    造其署押於取款憑條上，而偽造取款憑條之私文書；盜蓋甲
    ○○之印章於定期存款單背面處，表示解約意思之私文書後
    ，並均分別持之向七銀水湳分行行使，致使該行不知情之職
    員陷於錯誤，交付財物，除如附表一編號４所示20萬元部分
    ，被告並未轉帳至其帳戶內領取花用外，其餘部分則均由被
    告予以領取花用，均足生損害於七銀水湳分行及甲○○。核
    被告上開所為，係犯刑法第216條、第210條之行使偽造私文
    書罪及同法第339條第1項之詐欺取財既遂、未遂罪（指該20
    萬元部分）。被告偽造署押及盜用印章行為，為偽造私文書
    之部分行為，不另論罪，公訴人認另成立刑法第217條第1項
    、第2項之罪嫌云云，尚有未洽。又被告偽造文書後而持之
    行使，其偽造之低度行為應為行使之高度行為所吸收，亦不
    另論罪。被告先後多次行使偽造文書、多次詐欺取財既遂、
    一次詐欺取財未遂之行為，均時間緊接，各觸犯構成要件相
    同之罪名，顯均係基於概括之犯意為之，均為連續犯，應依
    修正前刑法第56條之規定論以一罪論，分別論以連續行使偽
    造私文書罪、連續詐欺取財既遂罪，並均依法加重其刑。又
    被告所犯連續行使偽造私文書罪與連續詐欺取財既遂罪間，
    具有方法、結果之牽連關係，為牽連犯，亦應依修正前刑法
    第55 條之規定，從一較重之連續行使偽造私文書罪處斷。
    公訴人雖僅起訴如附表一所示之犯行，惟其餘犯行與公訴人
    起訴部分，有裁判上一罪之關係，業如前述，該經記載於起
    訴犯罪事實欄部分，自屬起訴效力所及，本院自得併予審究
    。
四、原審以本案事證明確，對被告予以論罪科刑，固非無見，然
    查：(1)被告於如附表一所示之「存款單質押借據上」（每份
    於封面、內頁「借款人」處各簽名1次、於「對保簽名蓋章
    」處簽名1次，計偽簽甲○○署押3枚），共計偽造甲○○署
    押18枚，原審卻誤認共計12枚；且漏未認定被告另於第七商
    業銀行88年1月19日取款憑條（金額35萬元）上偽造之甲○
    ○署押1枚，均有未洽。(2)被告就如附表一編號４所示之20
    萬元部分，嗣並未轉入其帳戶內領取花用，已如上述，此部
    分應屬詐欺取財未遂，惟原審卻誤認已由被告轉入其帳戶內
    並領取花用，而認係詐欺取財既遂，亦有不當。(3)中華民國
    96年罪犯減刑條例已於96年7月4日經總統公布，於96年7月
    16日施行，被告犯罪在96年4月24日以前，亦有該條例之適
    用，依法應予減刑，原判決未及審酌，尚有未合。被告上訴
    意旨猶執陳詞，否認犯行，雖不足採，然原審判決既有上開
    可議之處，仍屬無可維持，自應由本院予以撤銷改判。爰審
    酌被告犯罪之動機、目的、為圖解決自身經濟之困境即犯罪
    （其自承因股票下跌所致）、犯罪所生之危害不小、現仍未
    賠償告訴人所受之損害及其犯罪後猶飾詞狡辯，態度不佳等
    一切情狀，量處如主文第2項所示之刑，以資懲儆。又依96
    年罪犯罪減刑條例第2條第1項第3款，減其刑期2分之1，。
    如附表一所示「存款單質押借據上」（每份於封面、內頁「
    借款人」處各簽名1次、於「對保簽名蓋章」處簽名1次，計
    偽簽甲○○署押3枚）偽造之「甲○○」之署押18枚、第七
    商業銀行88年1月19日取款憑條（金額35萬元）上所偽造之
    甲○○署押1枚，應依刑法第219條之規定宣告沒收之。至質
    押借據、定期存款單背面、取款憑條上「甲○○」之印文，
    均係被告盜用甲○○之印章蓋用而來並非偽造，自不得予以
    沒收之，公訴人聲請併予宣告沒收，自有未洽。
據上論斷，應依刑事訴訟法第369條第1項前段、第364條、第299
條第1項前段，刑法第2條第1項前段、第56條（修正前）、第216
條、第210條、第339條第1項、第55條（修正前）、第219條，罰
金罰鍰提高標準條例第1條前段，中華民國96年罪犯減刑條例第2
條第1項第3款、第8條第1項，判決如主文。
本案經檢察官乙○○到庭執行職務。
中    華    民    國    97    年    3     月    26    日
            刑事第七庭   審判長法  官 林  榮  龍
                               法  官 鄭  永  玉
                               法  官 江  錫  麟
上列正本證明與原本無異。
如不服本判決應於收受送達後十日內向本院提出上訴書狀，其未
敘述上訴之理由者並得於提起上訴後十日內向本院補提理由書（
均須按他造當事人之人數附繕本）。
                               書記官 劉  建  智
中    華    民    國    97    年    3    月     27    日
附表一：
┌──┬────┬────┬──────┬───────┬───────┐
│編號│時    間│地    點│詐 得 款 項 │存  單  號  碼│偽  造  署  押│
├──┼────┼────┼──────┼───────┼───────┤
│１  │87年12月│第七商業│新台幣13萬元│0000－00000000│偽造甲○○署押│
│    │16日    │銀行水湳│            │－1號         │3枚           │
│    │        │分行    │            │              │              │
├──┼────┼────┼──────┼───────┼───────┤
│２  │87年12月│第七商業│新台幣50萬元│0000－00000000│偽造甲○○署押│
│    │2月24 日│銀行水湳│            │－1號         │3枚           │
│    │        │分行    │            │              │              │
├──┼────┼────┼──────┼───────┼───────┤
│３  │88年1月6│第七商業│新台幣90萬元│0000－00000000│偽造甲○○署押│
│    │日      │銀行水湳│            │－8號         │3枚           │
│    │        │分行    │            │              │              │
├──┼────┼────┼──────┼───────┼───────┤
│４  │88年1月7│第七商業│新台幣20萬元│0000－00000000│偽造甲○○署押│
│    │日      │銀行水湳│            │－4號         │3枚（其後被告 │
│    │        │分行    │            │              │並未轉入其帳戶│
│    │        │        │            │              │內領取花用）  │
├──┼────┼────┼──────┼───────┼───────┤
│５  │88年1 月│第七商業│新台幣15萬元│0000－00000000│偽造甲○○署押│
│    │14日    │銀行水湳│            │－1號         │3枚           │
│    │        │分行    │            │              │              │
├──┼────┼────┼──────┼───────┼───────┤
│６  │88年1月 │第七商業│新台幣35萬元│0000－00000000│偽造甲○○署押│
│    │19日    │銀行水湳│            │－1號         │3枚           │
│    │        │分行    │            │              │              │
└──┴────┴────┴──────┴───────┴───────┘
附表二：
┌──┬───────┬────────┬───────┬───────┐
│編號│存  單  號  碼│  借 款 數 額   │可 取 回 金 額│解  約  日  期│
│    │              │  （新台幣）    │  （新台幣）  │              │
├──┼───────┼────────┼───────┼───────┤
│１  │0000－00000000│63萬元（原借合計│37萬元        │88年1月21日   │
│    │－1號         │78萬元，如附表一│              │              │
│    │              │編號１、２、５號│              │              │
│    │              │所示，已償還15萬│              │              │
│    │              │元）            │              │              │
├──┼───────┼────────┼───────┼───────┤
│２  │0000－00000000│90萬元          │10萬元        │88年1月21日   │
│    │－8號         │                │              │              │
├──┼───────┼────────┼───────┼───────┤
│３  │0000－00000000│35萬元          │15萬元        │88年2月32日   │
│    │－1號         │                │              │              │
├──┴───────┴────────┴───────┴───────┤
│                                     合計可取回金額為新台幣62萬元     │
└───────────────────────────────────┘
附表三：
┌─────┬───────┬────────┬──────┐
│比較法條  │舊刑法於本案適│新刑法於本案適用│依從舊從輕原│
│          │用之法律效果  │之法律效果      │則比較結果  │
├─────┼───────┼────────┼──────┤
│刑法第55條│應適用牽連犯規│刪除牽連犯規定，│適用舊刑法較│
│後段      │定，從一重罪處│牽連犯之數個犯罪│有利於被告  │
│          │斷            │行為，依新法應數│            │
│          │              │罪併罰          │            │
├─────┼───────┼────────┼──────┤
│刑法第56條│應適用連續犯規│刪除連續犯規定，│適用舊刑法較│
│          │定，加重本刑至│連續犯之數個犯罪│有利於被告  │
│          │2分之1        │行為，依新法應數│            │
│          │              │罪併罰          │            │
├─────┴───────┴────────┴──────┤
│刑法第33條第5款關於罰金刑之規定，由「罰金：1元以上」修正為│
│「罰金：新臺幣1千元以上，以百元計算之」，刑法第339條第1項 │
│關於「或併科1千元以下罰金」之罰金刑部分，經比較新、舊法結 │
│果，應以被告行為時之法律即修正前第33條第5款規定，較有利於 │
│被告。又刑法施行法第1條之1增訂施行前，依罰金罰鍰提高標準條│
│例第1條前段、現行法規所定貨幣單位折算新臺幣條例第2條規定，│
│刑法第339條第1項關於「或併科1千元以下罰金」之罰金刑部分， │
│應提高折算為「或併科新臺幣3萬元以下罰金」。刑法施行法修正 │
│增訂第1條之1規定：「中華民國94年1月7日刑法修正施行後，刑法│
│分則編所定罰金之貨幣單位為新臺幣。94年1月7日刑法修正時，刑│
│法分則編未修正之條文定有罰金者，自94年1月7日刑法修正施行後│
│，就其所定數額提高為30倍。但72年6月26日至94年1月7日新增或 │
│修正之條文，就其所定數額提高為3倍。」依增訂條文提高並改為 │
│新臺幣後，刑法第339條第1項關於「或併科1千元以下罰金」之罰 │
│金刑部分，亦同為「或併科新臺幣3萬元以下罰金」，經比較新、 │
│舊法後，結果並無不同。                                    │
├─────────────────────────────┤
│綜合比較結果：以適用舊刑法較有利於被告，故本案應一體適用舊│
│刑法。                                                    │
└─────────────────────────────┘
附錄論罪科刑法條：
刑法第210條：
  偽造、變造私文書，足以生損害於公眾或他人者，處5年以下
  有期徒刑。
刑法第216條：
  行使第210條至第215條之文書者，依偽造、變造文書或登載不
  實事項或使登載不實事項之規定處斷。
刑法第339條第1項：
  意圖為自己或第三人不法之所有，以詐術使人將本人或第三人
  之物交付者，處5年以下有期徒刑、拘役或科或併科1千元以下
  罰金。


司法院資訊處製作；財團法人民間司法改革基金會備份。
